臺灣高等法院高雄分院民事判決　　　　 96年度上更(一)字第4號
上　訴　人　新光人壽保險股份有限公司
法定代理人　乙○○
訴訟代理人　丙○○
　　　　　　丁○○
被上訴人　　甲○○
訴訟代理人　焦文城律師
複代理人　　楊啟志律師
上列當事人間請求確認債權不存在事件，上訴人對於民國94年7
月15日臺灣高雄地方法院93年度訴字第2086號第一審判決提起上
訴，經最高法院第一次發回更審，本院於96年9 月11日言詞辯論
終結，茲判決如下：
    主  文
原判決廢棄。
被上訴人在第一審之訴駁回。
第一、二審及發回前第三審訴訟費用由被上訴人負擔。
　　事實及理由
一、被上訴人起訴主張：訴外人即伊前妻楊秀金前於民國80年11
    月15日，以伊子女余丹聞、余純純為被保險人，分別向上訴
    人投保百年長青百分之百終身壽險。嗣伊於82年8 月間與楊
    秀金離婚，系爭2 張保單之要保人亦變更為伊名義，由伊續
    繳保費。詎楊秀金未經伊同意，擅自冒用伊名義，陸續持系
    爭2 張保單向上訴人借款，迄91年7 月18止，2 張保單質借
    款項各為新台幣（下同）110 萬元及96萬4 千元（下合稱系
    爭借款），各筆借款均由上訴人匯入伊在華南商業銀行開立
    之000000000000號帳戶（下稱系爭銀行帳戶）內。迄93年7
    月間，伊發現系爭帳戶有不正常之交易紀錄，經追查始得知
    楊秀金冒貸情事。爰請求確認上訴人對被上訴人之系爭借款
    債權不存在。
二、上訴人則以：楊秀金向伊借款時經提出被上訴人印鑑章及系
    爭保單、系爭銀行帳戶存摺暨戶口名簿影本供伊職員戊○○
    查核無誤，伊始將借款匯入被上訴人之系爭銀行帳戶內，足
    見被上訴人確有授權楊秀金向伊借款。又楊秀金借款時提出
    之前開資料俱屬真正，縱其未獲被上訴人之授權，亦足使伊
    誤信楊秀金已取得被上訴人之代理權，被上訴人仍須負表見
    代理授權人之責任等語，資為抗辯。
三、原審判決確認上訴人對於被上訴人於91年7 月18之110 萬元
    及96萬4 千元借款債權不存在。上訴人聲明不服，求為：(一)
    廢棄原判決，(二)駁回被上訴人在第一審之訴；被上訴人則求
    為：判決駁回上訴。
四、兩造不爭執及爭執事項：
  (一)兩造就下列事項並不爭執，堪認為真實：
  　1.楊秀金原以余丹聞、余純純為被保險人，向上訴人投保終
　　　身壽險，嗣因與被上訴人離婚，於86年11月25日向上訴人
      申請保險契約內容變更，將保單之要保人變更為被上訴人
      名義。該申請書新要保人欄的「甲○○」印文及同日保險
      單更換印鑑申請書上「甲○○」印文，均為真正。
　　2.楊秀金為系爭借款時，持被上訴人印鑑章及系爭保單、系
      爭銀行帳戶存摺暨戶口名簿影本供上訴人職員戊○○查核
      ，而以被上訴人名義向上訴人借得系爭款項，由上訴人將
      該款匯入被上訴人在華南銀行之系爭銀行帳戶。
    3.系爭保險單要保人之印鑑與系爭銀行帳戶之印鑑章為同一
      顆印章，均由被上訴人持有中。
　(二)兩造爭執事項為：
　　1.被上訴人有無授權楊秀金辦理系爭借款？上訴人就此是否
  　　已盡舉證之責任？
  　2.如楊秀金未經被上訴人授權，其如何取得被上訴人之印鑑
  　　章、存摺、保單等物件，持以申辦借款？被上訴人主張遭
      楊秀金盜用，是否已盡舉證之責任？
  　3.如被上訴人未能證明是被盜用，則楊秀金持有上開印鑑章
    　、存摺、保單等物件，向上訴人申辦借款，是否足使人信
      其有代理權，而應由被上訴人負表見代理之責？
五、上訴人主張楊秀金持被上訴人之印鑑、存摺及系爭2 張保單
    ，於90年6 月20日向上訴人各質借80萬元；於90年8 月16日
    各增貸25萬元、10萬元；於91年7 月17日各增貸5 萬元、6
    萬4 千元，均於次日撥款入被上訴人系爭銀行帳戶，至91年
    7 月18日止，2 張保單借款總計各為110 萬元及96萬4 千元
    等情，經提出借據6 紙為憑，核與系爭銀行存摺入帳情形相
    符，且為被上訴人所不爭執（原審卷第10至11頁、29至34頁
    ，本院卷253 至254 頁），堪認為真實。惟被上訴人既否認
    曾授權楊秀金辦理系爭保單質借款項，且上開借據上文字及
    要保人欄之簽名均非被上訴人之筆跡，亦經原審送請法務部
    調查局鑑定明確，有該局鑑定通知書可稽（原審卷第98至10
    0 頁），則上訴人就其主張被上訴人曾為授權之積極事實自
    應為舉證。依上訴人之保單貸款作業流程規定，若為代辦件
    （非要保人親自辦理貸款），需具備保單、代辦人及要保人
    身分證（其他證件一律不受理）及要、被保人印章等證件，
    始可受理（原審卷49頁）。而據證人即辦理系爭借款事宜之
    上訴人公司業務員戊○○證稱：是楊秀金以被上訴人之名義
    向上訴人辦理貸款，我有表示借款一定要由要保人本人辦理
    ，而且要要保人本人的帳戶，所以楊秀金有提出保單、印鑑
    、戶口名簿影本，我才拿借據給她，要她拿給本人簽名蓋章
    ，後來楊秀金將填好的借據拿給我，我有核對帳戶及印鑑是
    否與保單上印鑑相同；不知道借據是由何人填寫，我未向被
    上訴人求證，楊秀金亦未提出被上訴人之身分證正本（原審
    卷40至42頁），則游玉霖於受理過程，顯然未依規定核對被
    上訴人之身分證正本或向被上訴人查證，以確認借款係被上
    訴人本人意思且已授權楊秀金辦理，被上訴人復未在借據上
    簽名，即不足以認定楊秀金辦理系爭借款已獲得被上訴人授
    權。
六、上訴人另主張：即使楊秀金未經被上訴人授權，依其提出之
    保單、印鑑、存摺等證件，亦足以使人誤認已獲授權，故被
    上訴人應依表見代理之規定負授權人之責任；被上訴人則辯
    稱：伊與楊秀金離婚後，與2 子女同住，楊秀金經常到伊住
    處探視子女，得以自由出入，伊之印鑑章、系爭保單及存摺
    均遭楊秀金竊取後冒貸，楊秀金之不法行為自不得構成表見
    代理等語。經查：
　(一)被上訴人就楊秀金辦理系爭借款時，所提出被上訴人印鑑章
　  及系爭保單、系爭銀行帳戶存摺之真正，及所貸得款項均匯
    入系爭銀行帳戶等事實均不爭執，而印章、存摺、保單乃私
    人重要之物品文件，依常情均自行保管、使用，若由他人持
    有、使用，即屬變態事實，被上訴人主張上開證件係遭楊秀
    金竊取，再持以冒用被上訴人名義向上訴人借款，應就此變
    態之事實為舉證。惟據被上訴人稱：我因為於93年7 月間發
    現郵局之退休俸及台灣銀行之優惠存款被楊秀金盜領約200
    萬元，才詢問戊○○保單是否遭楊秀金質借，戊○○一開始
    不承認，後來才承認有辦貸款等語，與證人戊○○稱：92年
    5 月之後，因為楊秀金沒有繳利息，我打電話找她，她要我
    找被上訴人收，我先寄通知單給被上訴人，被上訴人收到通
    知後打電話給我說他沒有貸款；其後楊秀金即不知去向，被
    上訴人表示楊秀金已經被他趕出去等語（本院更(一)卷208 至
    210 頁），並不相符，而被上訴人就上訴人主張系爭借款自
    92年5 月間即未繳息，並未爭執（同上卷209 頁），即被上
    訴人早於92年5 月間即遭催繳利息，而否認借款，竟稱係於
    93年7 月間因發現退休金存款被盜領才追查得知保單借款情
    事，其主張之事由已不足採信。況且被上訴人另稱；我只有
    使用這一顆印鑑，印鑑章、系爭保單及存摺均放置臥房抽屜
    ，遭楊秀金竊取等語，及楊秀金於刑事庭稱：取用證件後均
    放回原處云云，則楊秀金如果確係竊取該等證件擅自向上訴
    人借款，在系爭存款於92年5 月間經催繳利息之後復已去向
    不明，被上訴人即應加以提防，清查相關存摺證件是否曾遭
    盜用，並審慎保管，竟未為之，而任楊秀金再進入住宅取得
    被上訴人印鑑等資料盜領退休存款，至93年7 月間始發覺，
    亦與事理相違。再參以被上訴人迄未對所主張楊秀金之不法
    行為提出刑事告訴或民事求償，及被上訴人稱其放置上開證
    件之地點係臥房抽屜，與楊秀金於刑事案中稱係在客廳書桌
    抽屜內竊取，亦不一致，不足認定被上訴人係放置在特定處
    所遭竊取等情，應認被上訴人就所稱楊秀金取得上開借貸所
    須證件之不法原因，不能證明屬實。至於刑事判決認定楊秀
    金竊取上開證件並予以冒貸之事實，係憑楊秀金之自白，上
    訴人亦係因被上訴人否認借貸始對楊秀金提出告訴，尚非得
    據為有利被上訴人之認定。
　(二)按民法第169 條規定之表見代理，係為保護第三人而設，本
  　人如有使第三人信以為其有以代理權授與他人之行為，而與
    該他人交易，即應使本人負授權人責任（最高法院86年度台
    上字第3749號判決參照）。據證人戊○○稱：楊秀金與甲○
    ○雖然離婚，還是住在甲○○家，因為還有小孩要照顧，而
    且來辦貸款時說甲○○在忙有授權她；辦理貸款期間，我曾
    另外建議楊秀金可為甲○○辦防癌的優惠險，後來我去和甲
    ○○談時，楊秀金也在家，在甲○○住處管理室也曾遇見他
    們夫婦；楊秀金未繳系爭貸款息後，才不知去向（本院更(一)
    卷207 至211 頁），足認被上訴人與楊秀金僅係名義上辦理
    離婚，仍有同居之事實，並維持原有之家庭生活關係。而楊
    秀金辦理系爭借款時，既稱有受被上訴人之授權，並依戊○
    ○之要求，提出應由被上訴人本人管領之保單、印鑑及被上
    訴人之銀行帳戶等，加上戊○○業務上與被上訴人、楊秀金
    之接觸經驗，及系爭貸款均撥入被上訴人系爭銀行帳戶，客
    觀上已足以使戊○○相信楊秀金確經被上訴人授權為系爭借
    款。又戊○○交付借據予楊秀金，業已表示須由本人簽名蓋
    章，則楊秀金是否確實交由被上訴人親自為之，非戊○○所
    得知悉，不能認有惡意，至於楊秀金於刑事事件固稱係當著
    戊○○面自行簽名用印云云，然其與被上訴人既仍有夫妻情
    誼，且於刑事庭就竊取上開保單、證件之地點，於3 次使用
    後均將保單等證件放回原處等供述（本院更(一)卷174 頁），
    與被上訴人陳述復有出入，堪認其無非藉此為被上訴人脫卸
    民事責任，所為陳述尚不足採信。從而，按之上開說明，被
    上訴人自應依表見代理之規定，負授權人之責任，其請求確
    認系爭借款債權不存在，為無理由。
七、綜上，被上訴人主張系爭借款係楊秀金盜用保單、印鑑、存
    摺等證件，冒用被上訴人名義所為，請求確認上訴人之系爭
    借款債權不存在，為無理由，不應准許。原審為被上訴人勝
    訴判決，自有未洽。上訴意旨指摘原判決不當，求予廢棄改
    判，為有理由。自應由本院予以廢棄，改判如主文第2 項所
    示。兩造其餘攻擊防禦，與終局判決不生影響，爰不予一一
    論述，附此敘明。
據上論結，本件上訴為有理由，依民事訴訟法第450 條、第78條
，判決如主文。
中　　華　　民　　國　　96　　年　　9 　　月　　26　　日
                            民事第一庭
                                審判長法官  張國彬
                                法      官  徐文祥
                                法      官  謝肅珍
以上正本證明與原本無異。
如對本判決上訴，須於判決送達後20日內向本院提出上訴狀，其
未表明上訴理由者，應於上訴後20日內向本院提出上訴理由書（
均須按他造當事人之人數附繕本）。上訴時應提出委任律師或具
有律師資格之人之委任狀，並依附註條文規定辦理。
中　　華　　民　　國　　96　　年　　9 　　月　　26　　日
                                書  記  官  蘇恒仁
附註：
民事訴訟法第466 條之1 ：
對於第二審判決上訴，上訴人應委任律師為訴訟代理人，但上訴
人或其法定代理人具有律師資格者，不在此限。
上訴人之配偶、三親等內之血親、二親等內之姻親，或上訴人為
法人、中央或地方機關時，其所屬專任人員具有律師資格並經法
院認適當者，亦得為第三審訴訟代理人。
第1 項但書及第2 項情形，應於提起上訴或委任時釋明之。
